【裁判字號】    99,重訴,3
【裁判日期】    991130
【裁判案由】    殺人
【裁判全文】
臺灣宜蘭地方法院刑事判決               99年度重訴字第3號
公  訴  人  臺灣宜蘭地方法院檢察署檢察官
被      告  吳佳典
選任辯護人  簡坤山律師
上列被告因殺人案件，經檢察官提起公訴（98年度偵字第4950號
），本院判決如下：
    主  文
吳佳典犯傷害致死罪，處有期徒刑捌年。
    犯罪事實
壹、緣吳佳典與尹明仁係朋友，尹明仁於民國98年10月3日中秋
    節受邀至吳佳典之宜蘭縣員山鄉○○路69之30號住處烤肉、
    飲酒，當晚由吳佳典之兄吳國棟駕駛自小客車附載父親吳永
    和陪同尹明仁至林永國之宜蘭縣員山鄉○○路23之11號住處
    借住。到達該處時，因尹明仁皮包遺失，而與吳永和及吳國
    棟發生爭執拉扯，吳永和及吳國棟回宜蘭縣員山鄉○○路69
    之30號住處後，吳永和告知吳佳典上開爭執及有遭尹明仁毆
    傷，吳佳典即心生不滿，竟基於傷害之故意，於同日晚上8
    時50分許，駕車至宜蘭縣員山鄉○○路23之11號1樓，進入
    該處客廳見到尹明仁坐在沙發上，其得預見以拳頭猛力揮擊
    人體頭部，可能導致死亡結果，而其主觀上則無致人於死之
    意，即以拳頭猛力揮擊尹明仁頭部、背部數分鐘，使尹明仁
    受有蜘蛛網膜下出血，動脈瘤破裂、兩側顴骨骨折等傷害。
    尹明仁於同日晚上9時5分許，送至國立陽明大學附設醫院急
    診時，已無呼吸心跳，經急救後，於98年10月6日上午7時31
    分許，終因外傷性顱內出血併動脈瘤破裂、神經性休克死亡
    。
貳、案經宜蘭縣政府警察局宜蘭分局報告臺灣宜蘭地方法院檢察
    署檢察官偵查起訴。
    理  由
壹、程序部分：按被告以外之人於審判外之言詞或書面陳述，除
    法律有規定者外，不得作為證據，刑事訴訟法第159條第1項
    定有明文，故如欲採被告以外之人於審判外之陳述，必須符
    合法律所規定之例外情形，方得認其審判外之陳述有證據能
    力。查本案證人黃郁文、林昇於警詢時之證述，為審判外之
    言詞陳述，原即不得採為證據，復無刑事訴訟法第159條之1
    至159條之5規定之例外情形，自應認不具證據能力。除此之
    外，被告之供述及被告以外之人於審判外之陳述暨相關筆錄
    、書證（以下所引據者），檢察官、被告及其辯護人均未於
    本案言詞辯論終結前聲明異議。本院審酌該等陳述、筆錄、
    書證作成時之情況，亦無何等違背刑事訴訟程序或顯不可信
    之情形，倘以之作為本案認定犯罪事實之基礎，尚屬適當，
    爰依刑事訴訟法第159條第1項、第159條之5等規定，認均具
    有證據能力，合先敘明。
貳、實體部分：
一、訊據被告吳佳典坦承於前揭時、地，因不滿尹明仁傷害其父
    親吳永和，而以拳頭猛力揮擊尹明仁頭部多拳，使尹明仁兩
    側顴骨骨折，致顱內出血併動脈瘤破裂，造成尹明仁外傷性
    顱內出血併動脈瘤破裂、神經性休克死亡等事實不諱，核與
    目擊證人黃郁文於偵查時證稱：「（問：98年10月3日晚上8
    時50分，在宜蘭縣員山鄉○○路23之11號，你是否有看到在
    庭的吳佳典毆打尹明仁？）有。我當時人在我位於坡城路23
    之12號住處二樓陽台，吳佳典開一台銀色自用小客車過來，
    到林永國家門口停下，他人下車之後，走到林永國住處一樓
    客廳，當時客廳的門沒有關上，尹明仁坐在客廳的椅子上，
    吳佳典進去該處，就向尹明仁說你打我老爸、向天借膽，後
    來吳佳典就用拳頭打尹明仁頭部及背部，打很多下，前後的
    10幾分鐘，後來吳佳典離開之後，我就跟林昇、林紋傑過去
    林永國家看，看到尹明仁臉部朝下趴在地上、兩隻腳在椅子
    上，沒有反應。」等語（詳98年度偵字第4950號卷第9頁）
    ；於審理中證稱：「（問：被告當時用拳頭揮擊被害人尹明
    仁的何處？）頭部及背部，不記得當時打了幾下，也不記得
    打了幾分鐘。」，「（問：被告當時用拳頭揮擊被害人尹明
    仁，被害人尹明仁的狀況如何？）被害人尹明仁已經趴在地
    上而沒有動靜，我後來有離開陽台一下子，沒有回頭仔細看
    他們，我回到家裡有聽到很大聲『碰、碰』的聲音，我就去
    證人林永國家門口周圍查看，已經看到被害人尹明仁臉朝下
    、趴在地上，他的兩隻腳在椅子上，被害人尹明仁已經沒有
    意識。」，「（問：你於本案發生時，是否有聽到被告對被
    害人尹明仁說何語？）我聽到被告用國語說：『你敢打我老
    爸』，當時被害人尹明仁都沒有回話，我不記得被害人尹明
    仁當時的狀況如何。」等語（詳本院卷一第126頁），暨目
    擊證人林昇於偵查時證稱：「（問：98年10月3日晚上8時50
    分，在宜蘭縣員山鄉○○路23之11號，你是否有看到在庭的
    吳佳典毆打尹明仁？）有。我當時人站在坡城路23之11號住
    處一樓外面，吳佳典開一台銀色自用小客車過來，到我家門
    口停下，他人下車之後，走到我住處一樓客廳，當時客廳的
    門沒有關上，尹明仁躺在客廳的木椅上，吳佳典進去該處，
    就向尹明仁說你打我老爸、向天借膽，後來吳佳典就用拳頭
    打尹明仁臉部及背部，打5、6拳，前後約5、6分鐘，尹明仁
    被吳佳典打完之後，就臉部朝下趴在地上，兩隻腳在木椅上
    ，沒有反應，後來吳佳典就開車走了。」等語（詳98年度偵
    字第4950號卷第10頁）；及於審理中證稱：「（問：被告駕
    車到你家前面時，發生何事？）打死者。被告一到我家就開
    始打被害人尹明仁，被告用拳頭打被害人尹明仁的頭部及背
    部，被害人尹明仁當時沒有反抗，當時被害人尹明仁是坐在
    椅子上，我人在我家門口外面，我距離被害人尹明仁約有3
    、4 公尺左右，被害人尹明仁是背對著我，他遭被告毆打後
    趴在地上、臉部朝下。」，「被告是打被害人尹明仁臉部的
    正面及背部，因為被害人尹明仁被打到翻過來，本來被害人
    尹明仁是躺在椅子上面，遭被告打臉部後才翻過來，所以又
    遭被告打到背部。被告是以拳頭毆打被害人尹明仁，很大力
    ，我有聽到『碰、碰』的聲音，當時我於我家門口外面。」
    等語（詳本院卷一第132、136頁）互核一致。再尹明仁遭被
    告毆打，因外傷性顱內出血併動脈瘤破裂、神經性休克死亡
    之事實，亦有法務部法醫研究所（98）醫鑑字第0981103422
    號鑑定報告書在卷可稽。此外，復有國立陽明大學附設醫院
    診斷證明書、急診病歷、急診護理紀錄、相驗屍體證明書各
    1 份及現場照片23紙附卷可佐，足認尹明仁之死亡與被告之
    毆打行為間，有相當因果關係。
二、按殺人與傷害之區別，以有無殺意為斷，以戕害他人生命之
    故意，著手於刺殺之實行而未發生死亡之結果，為殺人未遂
    ；倘無使人喪失生命之故意，僅在使其身體、健康受到傷害
    ，則為傷害罪，二罪皆發生傷害之結果，只其主觀犯意及身
    體傷害程度不同而已，審理事實之法院，應就案內一切證據
    ，詳查審認，視其犯罪之動機、殺傷之次數、所殺傷部位、
    傷勢程度、犯後態度等綜合判斷，俾為認定，最高法院84年
    度台上字第3179號、85年度台上字第5611號判決要旨參照。
    是以行為人於行為當時，主觀上是否有殺人之故意，除應斟
    酌其使用之兇器種類、攻擊之部位、行為時之態度、表示外
    ，尚應深入觀察行為人與被害人之關係、衝突之起因、行為
    當時所受之剌激、下手力量之輕重，被害人受傷之情形及行
    為人事後之態度等各項因素綜合予以研析。查證人林永國於
    審理中證稱：「（問：被害人尹明仁及被告有何關係？）朋
    友，同事關係，我們三人都是同事。」，「（問：被害人尹
    明仁及被告是否一起於臺北租屋同住？）是的。」，「（問
    ：你們在家裡喝酒後，當天下午有無到證人吳永和家裡？）
    有的，我及被害人尹明仁都有去，我們是下午三、四點左右
    去的。」，「（問：後來你們於證人吳永和家裡，有何活動
    ？）該處有烤肉、喝酒，當時在場有被害人尹明仁、被告及
    被告的家人，都在一起烤肉。」，「（問：你於該處待到幾
    點才離開？）下午六、七點我就先離開該處，被害人尹明仁
    還是繼續留在該處。」，「（問：你離開證人吳永和家前，
    該處有無任何人發生爭吵、口角？）都沒有。」等語（詳本
    院卷一第138、139、141頁）觀之，足徵被告與尹明仁不僅
    一起在臺北租屋而居，且於中秋節時，邀尹明仁至其家中作
    客，一同烤肉、飲酒，是其二人應有一定之情誼，而無仇怨
    。再證人林芸於98年10月6日警詢時陳稱：「（問：妳與9
    8年10月3日20時50分許，在宜蘭縣員山鄉○○村○○路23之
    11號，發生死亡當事人尹明仁是何種關係？）我哥哥林永國
    工作同事。」，「（問：誰最先發現死者？如何發現？請詳
    述當時發現情形？）當時我看到吳佳典的爸爸吳永和及哥哥
    吳國棟開車送尹明仁到我家，尹明仁下車時我就隱約聽到他
    找不到皮夾罵髒話（口頭禪）三字經，後來就看到尹明仁與
    吳永和在拉扯，然後二人都跌倒，倒地後二個人在地上有扭
    打一下，我媽媽向前將二人拉開，然後尹明仁就躺在地上，
    吳永和與吳佳典的哥哥就先行開車離開現場，我看見尹明仁
    有爬起來坐靠在鄰居的汽車旁，沒多久二人又返回現場，我
    就在現場排解勸離之後他們二人就離開現場。」等語（詳98
    年度相字第344號卷第9、10頁）；另證人林陳素琴於偵查中
    證稱：「（問：98年10月3日晚上8時50分，在宜蘭縣員山鄉
    ○○路23之11號，你是否有看到在庭的吳佳典毆打尹明仁？
    ）我沒有看到吳佳典打尹明仁，我有看到吳佳典的父親與尹
    明仁在我位於坡城路23之11號住處前面推擠，我就過去勸架
    ，後來我走回我住處打電話叫我兒子林永國趕快回家處理。
    」等語（詳98年度偵字第4950號卷第10頁），與前揭證人黃
    郁文及林昇所證述內容互相參核，本案應係被告自其父親吳
    永和處得知吳永和遭尹明仁毆打，憤而至林永國家中毆打尹
    明仁，惟其未持任何物品毆打，是被告之目的應係在教訓被
    害人尹明仁，而非故意殺害尹明仁，檢察官以被告係基於殺
    人之犯意為之，容有誤會。
三、復按刑法上之加重結果犯，係以行為人對於加重結果之發生
    客觀上有預見之可能，能預見而不預見者為要件。刑法第27
    7條第2項前段之傷害致人於死罪，係對於犯普通傷害罪致發
    生死亡結果所規定之加重結果犯，依同法第17條規定，以行
    為人能預見其死亡結果之發生而不預見為要件。此所謂能預
    見，係指客觀情形而言，與行為人本身主觀上有無預見之情
    形不同。倘行為人主觀上已有預見，而結果之發生又不違背
    其本意時，則屬刑法第13條第2項所規定間接故意之範疇，
    無論以加重結果犯之餘地。因此行為人對於加重結果之發生
    ，「客觀上」能否預見，「主觀上」有無預見，以及該項結
    果之發生是否違背其本意，均與行為人應負何種刑責之判斷
    攸關，最高法院95年度台上字第3792號判決要旨參照。查被
    告於行為前因不滿尹明仁傷害其父親吳永和，而至宜蘭縣員
    山鄉○○路23之11號找尹明仁，已如前述。而頭部為人體身
    體之要害，被告以拳頭毆打尹明仁頭部數分鐘，將傷及頭部
    而導致死亡結果，此為一般人所知悉，被告為智識正常之人
    ，自有預見之可能。被告以拳頭毆打尹明仁之頭部，因而致
    尹明仁受有外傷性顱內出血併動脈瘤破裂、神經性休克死亡
    ，業如上述。故本件被害人之死亡，確係因被告等之傷害行
    為所引起，足以發生此項死亡結果，被告傷害被害人之行為
    ，與被害人之死亡結果間，自有相當因果關係。至選任辯護
    人辯護意旨以：死者尹明仁係因腦內動脈瘤破裂死亡，與遭
    被告毆打致死無因果關係云云。惟查依法務部法醫研究所99
    年4月22日法醫理字第0990001674號函所載：「若死者無動
    脈瘤的假設情況下，不及時送醫亦會造成死亡」等語（詳本
    院卷一第36頁），及該所99年10月6日法醫理字第099000528
    0號函所述：「顱底（兩側顳葉）及額底有皮質性挫傷性出
    血，即挫傷波及額及顳葉，而在法醫理字第0990001764號函
    中二以（二）已有提及『若無動脈瘤的假設情況下，不及時
    送醫亦會造成死亡。』已有回答；至於在15至30分鐘送醫診
    治，致死可能性則無法評估，愈早送醫，死亡率當然越低，
    但個別差異性太大」等語（詳本院卷一第182頁）。是被害
    人尹明仁雖有動脈瘤，該動脈瘤破裂係因被告毆打尹明仁臉
    部導致死者兩側顴骨骨折所致，且即使在無動脈瘤之情況下
    ，前開傷勢亦會造成尹明仁死亡，足認尹明仁死亡之結果係
    被告以拳頭猛力攻擊死者尹明仁長達約10分鐘，造成尹明仁
    外傷性顱內出血併動脈瘤破裂神經性休克死亡，而有相當因
    果關係，是上開所辯，應無足採。
四、選任辯護人辯護意旨另以：被告案發前已酒醉，至少達到精
    神耗弱之程度云云。按行為時因精神障礙或其他心智缺陷，
    致不能辨識其行為違法或欠缺依其辨識而行為之能力者，不
    罰；行為時因前項之原因，致其辨識行為違法或依其辨識而
    行為之能力，顯著減低者，得減輕其刑；前二項規定，於因
    故意或過失自行招致者，不適用之，刑法第19條第1、2、3
    項定有明文。經查：被告固陳稱：「（問：你去林永國家找
    被害人尹明仁時，你的意識狀態如何？）我已經很醉了。」
    等語（詳本院卷二第18頁）。惟依被告供稱：「（問：98年
    10月3日與被害人尹明仁等人喝酒，是否你自己要喝酒的？
    ）是的。」，「（問：後來為何於98年10月3日晚上8點多自
    己開車去林永國家？）因為我爸爸回來告訴我說被害人尹明
    仁有打他，我爸爸回來後叫我起床看他的情況，我看到爸爸
    的腳都已經流血了。我看到我父親的腳踝流血了，忘記哪壹
    支腳，地上也有血跡，我爸爸說是被害人尹明仁打他，我當
    時很生氣，我就開車要去找被害人尹明仁。」，「（問：你
    到林永國家看到被害人尹明仁時，他外觀看來如何？他的身
    體有無流血？）不清楚，沒有注意，但是我記得他的臉部沒
    有流血。」，「（問：你看到被害人尹明仁時，他有無告訴
    你說他身體不舒服？）他嘴裡唸唸有詞，但他說什麼我聽不
    清楚。」，「（問：你與被害人尹明仁談話多久後，你才動
    手打他？）我問他為何要打我父親，他嘴裡唸唸有詞，但我
    聽不清楚，我就動手打他。」，「（問：你去林永國家找被
    害人尹明仁時，該處燈光為何？）該處客廳的燈是開的、是
    亮的，客廳裡面的情形可以看得很清楚。」等語（詳本院卷
    二第16至19頁）觀之，被告就吳永和向其說明遭尹明仁毆打
    後，其曾觀看吳永和之傷勢，並能自行駕車前往林永國住處
    ，而在林永國住處，復能記得當時尹明仁之狀況及林永國家
    情形，而詳為供述，足證其對於外界人、事、時、地、物之
    知覺理會及判斷能力並無任何較諸常人顯然減退之情事，顯
    與刑法第19條第1、2項所規定之行為時因精神障礙或其他心
    智缺陷，致不能辨識其行為違法或欠缺依其辨識而行為之能
    力或行為時因前項之原因，致其辨識行為違法或依其辨識而
    行為之能力，顯著減低之要件不符，且被告飲酒亦係其所自
    行招致之行為，依刑法第19條第3項之規定，亦不得主張其
    係因此而無責任能力，是被告辯稱其酒醉，應適用刑法第19
    條之規定云云，亦不可採。
五、綜上所述，本件事證已臻明確，被告前揭所辯委無足取，被
    告之犯行洵堪認定，應依法論科。
參、論罪科刑：核被告所為，係犯刑法第277條第2項之傷害致死
    罪。公訴意旨雖認被告係犯刑法第271條第1項之殺人罪，惟
    被告應無殺人之犯意，已如前述，而起訴書既已敘明被害人
    因遭被告毆打因而不治死亡，是其社會基本事實同一，本院
    自得變更起訴法條後予以審理。爰審酌被告係尹明仁之朋友
    ，僅因不滿被害人傷害其父親吳永和，竟以拳頭猛力揮擊尹
    明仁頭部多拳，致尹明仁因此死亡，惟被告犯罪後已與被害
    人家屬尹品鈞達成和解，並已賠償新臺幣120萬元（有和解
    筆錄在卷可稽）之態度等一切情狀，量處如主文所示之刑。
    至檢察官請求判處有期徒刑12年，尚嫌過重，應以量處如主
    文所示之刑為適當。
據上論斷，應依刑事訴訟法第299條第1項前段、第300條，刑法
第277條第2項前段，判決如主文。
本案經檢察官王清白到庭執行職務。
中    華    民    國    99    年    11    月    30    日
               刑事第二庭  審判長法  官  林惠玲
                                 法  官  蘇錦秀
                                 法  官  張育彰
以上正本證明與原本無異。
如不服本判決應於收受本判決後10日內向本院提出上訴書狀，並
應敘述具體理由。若未敘述理由者，應於上訴期間屆滿後20日內
向本院補提理由書狀(均須按他造當事人之人數附繕本)。
                                 書記官  陳靜宜
中    華    民    國    99    年    11    月    30    日
附錄本案論罪科刑法條全文
中華民國刑法第277條
傷害人之身體或健康者，處3年以下有期徒刑、拘役或1千元以下
罰金。
犯前項之罪因而致人於死者，處無期徒刑或7年以上有期徒刑；
致重傷者，處3年以上10年以下有期徒刑。

司法院資訊處製作；財團法人民間司法改革基金會備份。
